【裁判字號】    89,訴,1747
【裁判日期】    900627
【裁判案由】    排除侵害
【裁判全文】
臺灣桃園地方法院民事判決                        八十九年度訴字第一七四七號
    原      告  甲○○
    被      告  戊○○
                丙○○
                己○○
                丁○○
                乙○○
                辛○○○
                庚○○○
右當事人間請求排除侵害事件，本院判決如左：
    主    文
被告應將坐落桃園縣桃園市○○段一四０及一四一地號土地上如附圖Ａ部分所示面積
捌平方公尺之墓園前磚造平台，附圖Ｂ部分所示面積零點伍平方公尺之金爐，附圖Ｃ
部分所示面積陸拾陸平方公尺之主墳墓建物部分，附圖Ｄ部分所示面積陸拾玖平方公
尺之主墳植樹及草坪部分，即面積共計壹佰肆拾參點伍平方公尺之墳墓拆除，並將該
部分土地返還原告。
被告應給付原告參拾柒萬柒仟參佰零玖元暨自民國八十九年十一月廿八日起至返還該
地前，按月給付原告新台幣陸仟伍佰零伍元。
原告其餘之訴駁回。
訴訟費用由被告負擔。
本判決第一項、第二項於原告分別以新台幣壹佰肆拾玖萬柒仟壹佰捌拾參元及新台幣
拾貳萬伍仟柒佰柒拾元為被告供擔保後，得假執行。但被告如於假執行程序實施前，
分別以新台幣肆佰肆拾玖萬壹仟伍佰伍拾元及新台幣參拾柒萬柒仟參佰零玖元為原告
預供擔保，得免為假執行。
    事    實
甲、原告方面：
一、聲明：求為判決：
  （一）被告應將坐落桃園縣桃園市○○段一四０及一四一地號土地上如附圖Ａ部分
        所示面積捌平方公尺之墓園前磚造平台，附圖Ｂ部分所示面積零點伍平方公
        尺之金爐，附圖Ｃ部分所示面積陸拾陸平方公尺之主墳墓建物部分，附圖Ｄ
        部分所示面積陸拾玖平方公尺之主墳植樹及草坪部分，即面積共計壹佰肆拾
        參點伍平方公尺之墳墓拆除，並將該部分土地返還原告。
  （二）被告應連帶給付原告參拾柒萬柒仟參佰零玖元暨自民國八十九年十一月廿八
        日起至返還該地前，按月給付原告新台幣陸仟伍佰零伍元。
  （三）願供擔保請准宣告假執行。
二、陳述：
  （一）緣坐落桃園縣桃園市○○段一四０及一四一地號土地（下稱系爭土地）為原
        告所有，詎被告等無正當權源竟於民國八十四年九月六日，在系爭土地上擅
        自興建如附圖Ａ部分面積八平方公尺所示之墓園前磚造平台、附圖Ｂ部分面
        積零點五平方公尺所示之金爐、附圖Ｃ部分面積六十六平方公尺所示之主墳
        墓建物部分、附圖Ｄ部分面積六十九平方公尺所示之主墳植樹及草坪部分，
        面積共一百四十三點五平方公尺之墳墓，侵害原告之所有權。
  （二）訴外人「施朝暉」固曾為原告之被繼承人施振興收養，由原來「林姓」改為
        「施姓」，惟其後「施朝暉」與施振興終止收養關係，回復其本生父之「林
        姓」，是「林朝暉」既與施振興終止收養關係，則對於施振興之遺產自無繼
        承權，當然由原告單獨繼承。
  （三）按繼承權被侵害者，被害人或其法定代理人得請求回復之；前項回復請求權
        ，自知悉侵害之時起，二年間不行使而消滅，自繼承開始時起逾期十年者，
        亦同，此為民法第一千一百四十六條所明文。本件原告之被繼承人施振興於
        民國十七年死亡，斯時即為繼承開始，原告以唯一合法繼承人之地位繼承被
        繼承人施振興之遺產，迄今已逾六十餘年，是縱認「林朝暉」為施振興之繼
        承人，其繼承回復請求權亦已罹於時效，不得再為主張，是原告為系爭不動
        產之單獨所有權人，殊無疑義。
  （四）「依本法所為之登記，有絕對效力」，為土地法第四十三條所明文，原告基
        於繼承關係繼承系爭土地並登記為所有權人，自得本於所有權對於第三人為
        請求及主張，他人無從否認原告為所有權人之地位。
  （五）按已登記不動產所有人之回復請求權，無民法第一百二十五條消滅時效規定
        之適用，此司法院大法官著有釋字第一百零七號解釋。本件原告本於所有人
        之回復請求權為請求，該請求權既無民法第一百二十五條消滅時效規定之適
        用，則被告無論何時佔有系爭土地，均無罹於時效之問題。
  （六）按無權占有他人之土地，可獲得相當於『租金』之利益，乃為社會通常之觀
        念；被告自始無法律上原因，而佔用系爭土地，受有相當於租金之利益，原
        告自得依不當得利之規定請求返還。又基地租金，依土地法第一百零五條準
        用同法第九十七條規定，應以不超過土地申報總價年息百分之十；茲斟酌系
        爭土地為建物及綠地，及相關地理環境、交通狀況等情，認以年息百分之八
        計算為適當，計算結果，被告等應連帶返還不當得利合計為新台幣（下同）
        三十七萬七千三百零九元。
三、證據：提出桃園縣桃園地政事務所土地複丈成果圖一份、土地登記謄本四份、地
    籍圖謄本二份、臺灣桃園地方法院八十五年訴字第一三０五號判決、臺灣高等法
    院八十六年上字第一八四一號判決、最高法院八十八年台上字第一０九九號判決
    及臺灣高等法院八十八年度上更（一）字第二五０號判決（以上皆為影本）。
乙、被告方面：
一、聲明：原告之訴及假執行之聲請均駁回，如受不利之判決時，願供擔保免為假執
    行之宣告。
二、陳述：
  （一）按判決既判力客觀範圍以主文為準，依原告訴之聲明第一項排除侵害請求，
        無論係訴訟標的或法律關係均與鈞院八十五年度訴字第一三０五號原告敗訴
        確定者，臺灣高等法院八十八年度上更（一）字第二五０號於八十九年五月
        三十日判決︶相同，是本件有一事不再理之情事。
  （二）按各共有人對於第三人，得就共有物之全部為本於所有權之請求。但回復共
        有物之請求，僅得為共有人全體之利益為之。又按繼承不動產者，於繼承登
        記前，全體繼承人即已取得該項物權，不以登記為必要，茲有民法第八百二
        十一條、第七百五十九條可資參照。茲查原告之父施振興於十七年即死亡，
        然原告竟遲於八十一年底才辦理繼承登記，且未通知另一法定繼承人施朝暉
        ，顯見原告辦理系爭土地繼承登記，渠侵害者係繼承人施朝暉已取得之權利
        ，原告起訴顯然有違上開民法第八百二十一條所定之程式，應予補正。
  （三）按日據時期有效之日本民法第一七六條規定：「物權之設定及移轉，因當事
        人之意思表示而生效力」；又按物權之設定、移轉，依當時臺灣所適用之法
        律，僅須當事人之意思表示即生效力，所有權取得人雖未為所有權移轉登記
        ，亦可為取得所有權之主張，最高法院四十一年臺上字第三八六號判例著有
        明文。系爭土地係被告等七人先曾祖陳水於大正三年（即民國三年）向原告
        之父施振興價購而得，並由施振興交付予陳水占有使用，其後代代相傳，迄
        至臺灣光復，是依上揭當時有效之日本民法規定，不動產物權之移轉，經當
        事人意思表示即生效力，故被告等七人係基於繼承該所有權而為合法占有使
        用。
  （四）查原告之父施振興係十七年五月五日死亡，而三十六年總登記，地政機關於
        無人申請登記之情形下，未依行政院頒令之「逾總登記期限無人申請登記之
        土地處理原則」，因該管地政機關之過失致未依法以公示方式，將登記案件
        揭示於眾，使利害關係人得以提出異議，而造成系爭土地登記狀況與實際所
        有權屬不符。
  （五）民國六十二年及六十三年之田賦代金繳納通知單二紙，該管桃園縣稅捐稽徵
        處因已逾課稅保存期限燒毀致無法知悉確實繳納地號，被告等確信系爭土地
        係先曾祖價購取得復以繼承方年年繳賦，按經驗及論理法則，若非被告等人
        所有，被告等人怎會年年代繳他人之稅賦。
  （六）日據時期大正五年鬮書合約明載：「明買施振興土地及牛隻、粟谷、家器、
        物件及明買施振興土地址在桃澗堡埔仔庄第九０八番外拾八筆之土地於各房
        間如何分配」等語，顯見大正三年原告之父施振興將其位於桃園埔仔地區全
        部之財產，包含系爭一四０、一四一號土地，出清予被告，何以會特意保留
        位於中間之系爭土地不一併賣出；又系爭土地為被告家族田地所包圍。
  （七）被繼承人陳水遺產向臺北地方法院桃園登記所所為之繼承登記，計有桃澗埔
        仔庄埔仔：2、15、18、19、20、894、905、906、907、908、909、911、
        912、918、914─1、3、916─1、917、909─1等十九筆；登記號則為：1708
        至1718、1720至1721、1724、1727、1726、1729、1731、2558；又查系爭一
        四０、一四一地號為原１─１號，登記號則為：1725，日據時期桃澗埔仔庄
        埔仔第１─１番地土地登記謄本，由此地號及登記號更見，系爭土地確由答
        辯人等七人先曾祖陳水向原告之父施振興買受，僅係買受之初漏為登記。
  （八）證人陳炎、陳貴於八十六年六月十七日出具證明書及證人陳炎於鈞院八十五
        年度訴字第一三０五號審理中，均證明系爭土地確係陳水向施振興購得，並
        經施振興交付使用至今，由是亦見系爭土地之買賣事實確曾存在。
  （九）五十四年始以釋字第一０七號補充解釋，謂已登記之不動產所有人之回復請
        求權，無民法第一二五條消滅時效規定之適用，此項補充解釋，當然自解釋
        之翌日起生效，不能溯及既往，最高法院五十九年台再字第三十九號判例揭
        有明文。然查本件系爭土地係被告等之先曾祖陳水於三年向原告之父施振興
        價購並經施振興交付而占有使用，縱以臺灣光復起算至五十四年釋字第一０
        七號解釋公布止，亦長達二十年之久，已逾民法第一二五條所定十五年消滅
        時效，依前揭最高法院判例，縱本件係無權占有，然原告之所有物返還請求
        權亦罹於時效。
  （十）又按占有人自行中止占有，或變為不以所有之意思而占有，或其占有為他人
        侵奪者，其所有權之取得時效中斷。但依第九百四十九條或第九百六十二條
        之規定，回復占有者，不在此限。及占有人，其占有被侵奪者，得請求返還
        其占有物。占有被妨害者，得請求除去其妨害。占有有被妨害之虞者，得請
        求防止其妨害，民法第七百七十一條及同法第九百六十二條亦分別定有明文
        。被告等之父母陳立枝、陳許阿圓分別於五十一年及六十二年間過世後，葬
        於現址。八十四年間，因鄰地遷葬工人施工時誤將前開祖墳遷移，幸被告等
        發現，及時取回先人遺骨，並於八十四年九月六日在原址將已遭破壞之祖墳
        及先父先母之墳墓一併整修，合葬今日之樣貌，現址並尚存舊墓之墓埕。故
        被告等於現址將舊墓翻新，占有狀態依前開法文並未中斷。
  （十一）查系爭土地絕非屬桃園市第二公墓，因該地自三年陳水買受後，即無供公
          眾營葬之情事，且陳水逝世後，子孫即已將該地改為種田之用，此有附件
          十三照片為證，其上並無公共墓道、公墓標誌等應有設施。
  （十二）縱被告等上開答辯均不足為採，按最高法院六十五年六月八日六十五年度
          第五次民庭庭推總會決定 (二）決定事項：無法律上之原因而獲得相當於
          租金之利益，致他人受損害時，如該他人之返還利益請求權已罹於租金短
          期消滅時效之期間，對於相當於已罹於消滅時效之租金利益，不得依不當
          得利之法則，請求返還，本院四十九年臺上字第一七三０號判例參考，著
          有明文，是則縱原告謂本件有不當得利云云情事，然其請求亦僅得以本件
          訴狀繕本送達之日起，往前推算五年內為限，即渠請求自八十四年十月起
          計算租金，於法未合。且按數人負同一債務，明示對於債權人各負全部給
          付之責任者，為連帶債務。無前項之明示時，連帶債務之成立，以法律有
          規定者為限，民法第二百七十二條第一項及第二項分別定有明文。按不當
          得利法文並無連帶之規定，是則原告本項訴求連帶給付，自屬無據。民法
          第二百七十七條本文定有明文。查原告主張本件被告等受有依社會通念相
          當租金之利益，惟渠每月新臺幣六千五百零五元之主張，原告應舉證現今
          社會墓地租金合於社會通念之行情，以今日經濟情況難謂符合社會通念。
三、證據：62年及63年之田賦代金繳納單影本二紙、日據時期大正五年鬮書合約乙份
    、日據時期桃澗埔仔庄埔仔第908番地土地登記謄本影本乙頁、系爭140 1週邊土
    地登記 (139、142、133、132四地號)謄本及地圖乙張、大正五年業主相續付移
    轉登記申請書影本乙份、日據時期桃澗埔仔庄埔仔第1∣1番地土地登記謄本影本
    三頁、昭和九年賣渡證書影本乙份、陳炎、陳貴於86.06.17出具證明書影本乙紙
    、照片三張及對照圖三張、新埔里長李和木86.03.31證明書影本乙張、臺北市士
    林戶政事務所函及規費收據正本各乙張、請求傳喚證人楊金龍、李和木及調取八
    十九年度自字第一五四號、臺灣高等法院八十六年上字第一八四一號與同院八十
    八年度上更（一）字第二五０號、八十五年度訴字第一三０五號。
丙、本院依職權調取八十五年度訴字第一三０五號卷宗及函桃園地政事務所查系爭土
    地在繼承登記時所提出之繼承系統表及遺產分割同意書影本。
    理    由
一、按臺灣高等法院八十八年度上更（一）字第二五０號民事判決，係以被告之當事
    人不適格而駁回原告之訴，惟按判決有既判力之效力係指訴訟標的之法律關係，
    於確定之終局判決經裁判者，當事人不得就該法律關係更行起訴，始有一事不再
    理之適用。然當事人不適格係欠缺權利保護要件，未審究訴訟標的之法律關係，
    故無既判力可言，而無一事不再理之適用，故本件原告起訴以本件被告為相對人
    ，其起訴合於法律規定，先此敘明。
二、再按土地法第四十三條所謂依本法所為之登記，有絕對效力之規定，其旨在於保
    護善意第三人，因信賴登記機關之登記，而為交易之交易安全，司法院院字第一
    九一九解釋可資參照。故所謂登記之絕對效力係指私人基於私法關係對原所有權
    人取得不動產之移轉登記請求權，或國家基於公法關係（例如徵收程序）而原始
    取得土地所有權，在私人或國家依法完成所有權登記前，第三人因信賴登記，而
    自無權處分之人取得所有權，真正權利人或國家仍無排除第三人之所有權，主張
    其始為真正所有權人之餘地。本件系爭土地依土地登記謄本係登記為原告一人單
    獨所有，其以所有權受侵害提起本訴，當事人適格並無欠缺。至訴外人施朝暉是
    否為繼承人或是否與原告共有該土地，於施朝暉未主張亦為所有權人，而請求塗
    銷登記前，任何人皆無從推翻土地登記之絕對效力，合先敘明。
二、原告主張坐落桃園縣桃園市○○段一四０及一四一等地號土地為原告所有，詎被
    告等無正當權源竟於八十四年九月六日，在系爭土地上擅自興建墓園前磚造平台
    、金爐、主墳墓建物、主墳植樹及草坪部分，面積共一百四十三點五平方公尺之
    墳墓，侵害原告之所有權。且按無權占有他人之土地，可獲得相當於租金之利益
    ，被告自始無法律上原因，而佔用系爭土地，受有相當於租金之利益，原告自得
    依不當得利之規定請求被告等應連帶返還不當得利合計為三十七萬七千三百零九
    元。被告則以系爭土地，係被告等七人先曾祖陳水於大正三年（即民國三年）向
    原告之父施振興價購而得，並由施振興交付予陳水占有使用，其後代代相傳，迄
    至臺灣光復，是依當時有效之日本民法規定，不動產物權之移轉，經當事人意思
    表示即生效力，故被告等七人係基於繼承該所有權而為合法占有使用。又本件系
    爭土地係施振興交付而占有使用，縱以臺灣光復起算至五十四年釋字第一０七號
    解釋公布止，亦長達二十年之久，已逾民法第一二五條所定十五年消滅時效，縱
    本件係無權占有，然原告之所有物返還請求權亦罹於時效。再者，縱原告謂本件
    有不當得利情事，而無法律上之原因而獲得相當於租金之利益，如該他人之返還
    利益請求權已罹於租金短期消滅時效之期間，不得依不當得利之法則，請求返還
    ，本件原告請求亦僅得以本件訴狀繕本送達之日起，往前推算五年內為限，其請
    求自八十四年十月起計算租金，於法未合。又原告主張本件被告等受有依社會通
    念相當租金之利益，惟渠每月新臺幣六千五百零五元之主張，以今日經濟情況難
    謂符合社會通念。復按不當得利法無連帶之規定，是則原告本項訴求連帶給付，
    自屬無據等情以資抗辯。
三、原告主張其為系爭土地所有權人之事實，業據其提出土地登記謄本、地籍圖謄本
    二份、桃園縣桃園地政事務所土地複丈成果圖一份為證，堪信原告此部分之主張
    為真實。被告雖抗辯系爭土地，係被告等七人先曾祖陳水於大正三年（即民國三
    年）向原告之父施振興價購而得，並由施振興交付予陳水占有使用，被告等七人
    係基於繼承該所有權而為合法占有使用，並提出六十二年及六十三年之田賦代金
    繳納單影本二紙、日據時期大正五年鬮書合約乙份、日據時期桃澗埔仔庄埔仔第
    908番地土地登記謄本影本乙頁、系爭140 1週邊土地登記 (139、142、133、132
    四地號) 謄本及地圖乙張、大正五年業主相續付移轉登記申請書影本乙份、日據
    時期桃澗埔仔庄埔仔第1─1番地土地登記謄本影本三頁、昭和九年賣渡證書影本
    乙份、照片三張及對照圖三張、臺北市士林戶政事務所函及規費收據正本各乙張
    等為證，惟為原告所否認。經查：
    （一）被告提出之日據時期大正五年鬮書合約乙份、大正五年業主相續付移轉登
          記申請書影本乙份及昭和九年賣渡證書影本乙份，因年代久遠，且當事人
          皆非原告或原告之父施振興，亦只見被告之宗親於其上簽名之單方意思表
          示，其合約上內容也僅係明買施振興土地在桃澗堡埔仔第九０八番外拾八
          筆以上土地各五分之壹，契約標的、當事人及意思表示皆不明確，如何認
          定確係有效之買賣契約，容有疑義，更無法依此斷定施振興有意將埔仔地
          區全部財產，包含系爭土地賣予被告之曾祖，而僅就系爭土地漏未登記。
    （二）再就六十二年及六十三年之田賦代金繳納單，其上土地座落土地欄係載明
          「埔子段」，而據被告所提土地登記謄本，其所有新埔段139、142、133
          、132地號之土地原係皆與係爭土地同屬埔子段之土地，故被告雖有上開
          田賦代金繳納單，並不足以認定被告等人所繳之稅賦係系爭土地之稅賦。
    （三）證人陳炎、陳貴於本院八十五年度訴字第一三０五號八十六年七月二十五
          日審理時，對於陳水是否向施振興購得系爭土地之事皆答不知情，此經本
          院調該卷足證，是不得據其事後所提之證明書予以推翻。至於被告請求本
          院傳訊證人楊金龍、李和木部分，前開證人或與被告有親屬關係或係憑幼
          時記憶，均無法認其證詞無偏頗或模糊之情事，故本院認無調查之必要。
    （四）查系爭土地於日據時代已為既成公墓，無專人管理及埋葬記錄，而於七十
          八年二月二十五日公告禁葬，八十四年十一月七日全面遷葬完竣，並經臺
          灣省政府同意廢止，此據本院調取八十五年度訴字第一三０五號卷，依卷
          附之桃園縣桃園市公所桃字殯字第八六０二一００號函、七八桃字殯字第
          四四九六號公告及該所八十四年三月三十一日通告等影本各一份足證，是
          被告如何占有使用系爭土地。被告就此部分抗辯占有並未中斷，然無法舉
          證以實其所說，是前開所辯不足採。
    （五）按已登記不動產所有人之回復請求權，無民法第一百二十五條消滅時效規
          定之適用，司法院大法官著有釋字第一百零七號解釋可資參照。本件原告
          本於所有人之回復請求權為請求，揆諸首揭解釋，該請求權既無民法第一
          百二十五條消滅時效規定之適用，則被告無論何時占有系爭土地，均毫無
          罹於時效之問題，至為明確。大法官釋字第一０七號解釋當然自解釋公布
          之翌日起生效，不能溯及既往，惟此系指於上開解釋生效前，已對於已登
          記不動產所有人主張回復請求權而言，本件自與上述情形有間，應有上開
          解釋之適用，自為灼然。
     （六）綜上所述，被告就其是否有權占有之事實，無法舉證以實其說，故原告
           依所有物返還請權請求被告返還無權占有之土地，洵屬有據。
六、按無權占有他人之土地，可獲得相當於『租金』之利益，被告等自始無法律上原
    因，而佔用系爭土地，受有相當於租金之利益，原告自得依不當得利之規定請求
    返還。查系爭墓園上主墳建物、磚造平台、金爐、植樹及草坪係被告等於八十四
    年九月六日合葬，非屬遺產，被告等無依民法第一千一百五十一條、第一千一百
    五十三條連帶責任可言。原告主張依基地租金，土地法第一百零五條準用同法第
    九十七條規定，因應以不超過土地申報總價年息百分之十，而認以土地申報總價
    年息百分之八計算為適當，本院認系爭土地雖非基地，非當然適用土地法第一百
    零五條準用同法第九十七條規定，然未嘗不可據為計算之參考標準，斟酌系爭土
    地相關地理環境週圍屬新興之發展區域、市場環境、交通狀況及被告所受之利益
    等情，認原告此部分請求被告等給付三十七萬七千三百零九元及自八十九年十一
    月二十八日起至返還系爭土地止按月給付原告六千五百零五元，洵屬正當，應予
    淮許。逾此部分，則屬無據，應予駁回。
七、兩造陳明願供擔保，聲請宣告假執行或免為假執行，經核原告勝訴部分，合於法
    律規定，爰分別酌定相當之擔保金額宣告之；原告其餘假執行之聲請，因訴之駁
    回而失所依據，不予准許。
八、本件事證已臻明確，兩造其餘攻擊防禦方法，因與本判決之判斷結果不生影響，
    爰不逐一論述，併此敘明。
九、據上論結，本件原告之訴為有理由，依民事訴訟法第七十八條、第八十五條第二
    項、第三百九十條第二項、第三百九十二條，判決如主文。
中      華      民      國    九十      年      六      月    二十七    日
                                        臺灣桃園地方法院民事第一庭
~B法      官  邱育佩
右為正本係照原本作成
如對本判決上訴須於判決送達後廿日內向本院提出上訴狀
中      華      民      國    九十      年      六      月    二十八    日
~B書  記  官  羅英梅


司法院資訊處製作；財團法人民間司法改革基金會備份。
